臺灣高雄地方法院行政訴訟判決　　　　　110年度交字第128號
原　　　告　薛俊鍔　

被　　　告　高雄市政府交通局

代　表　人　張淑娟　
訴訟代理人　蘇健義　
上列當事人間交通裁決事件，原告不服被告民國110 年3 月11日
高市交裁字第32-B00000000號裁決，提起行政訴訟，本院判決如
下：
    主  文
原處分關於處罰主文「違反處罰條例之行為，拒絕停車接受稽查
而逃逸」部分撤銷。
原告其餘之訴駁回。
訴訟費用新臺幣參佰元，由原告負擔新臺幣壹佰伍拾元，餘由被
告負擔。
    事實及理由
一、程序事項：按行政訴訟法第237條之7規定，交通裁決事件之
    裁判，得不經言詞辯論為之。本件屬交通裁決事件，依兩造
    所述各節及卷內資料其事證已臻明確，本院認無經言詞辯論
    之必要，爰不經言詞辯論而為判決。
二、事實概要：原告於民國108年8月9日7時35分許駕駛車牌號碼
    000-000 號普通重型機車（下稱系爭車輛），在高雄市新生
    路、金福路口，因有「駕車行經有燈光號誌管制之交岔路口
    闖紅燈」、「違反處罰條例之行為，拒絕停車接受稽查而逃
    逸」之違規行為，經高雄市政府警察局交通警察大隊前鎮分
    隊（下稱舉發機關）員警於108 年8 月9 日填掣高市警交字
    第B00000000 號舉發違反道路交通管理事件通知單（下稱舉
    發通知單）逕行舉發。嗣原告於應到案日期前之108 年9 月
    2 日向被告陳述不服，經被告函詢舉發機關後，認原告確有
    上揭違規行為，乃依道路交通管理處罰條例（下稱處罰條例
    ）第53條第1 項、第63條第1 項第3 款、第60條第1 項規定
    ，於110 年3 月11日開立高市交裁字第32-B00000000號裁決
    書（下稱原處分），裁處原告「罰鍰新臺幣（下同）11,800
    元，並記違規點數3 點，吊扣駕駛執照6 個月」( 裁決書處
    罰主文欄第二業經被告職權撤銷【詳本院卷第33頁】，依行
    政訴訟法第237 之4 條第3 項規定，此部分依法視為撤回起
    訴，不在本院審理範圍) 。原告不服，提起本件行政訴訟。
三、原告主張：該路段大型貨櫃車及聯結車出入頻繁且常與汽機
    車爭道，為車禍頻傳之危險路段，原告為圖貪快行駛，號誌
    燈尚未轉換就快速行駛。金福與新生路口為高雄國際物流中
    心並有保全站崗，原告平日上班皆以汽車代步，當日因騎機
    車對此路段號誌不熟，專注前方行駛，而時值上班尖峰時段
    、聲音吵雜，未注意到路旁是否有交通執勤員警，雖有聽到
    2 聲吹哨聲，但誤以為是保全人員在管制車輛進出故不予理
    會。警政署於108年4月將警察制服換新與前開保全人員之制
    服並無二樣，與本案僅相距 4個月，原告尚未適應前開保全
    人員與員警服裝之差異；且路旁若有執行勤務之員警，一般
    民眾斷然不會故意闖紅燈挑釁公權力而吃下罰單之風險，故
    原告當下並未看到路旁有員警在執行交管，只專注前方行駛
    ，更未感受到員警強制攔車之示意明確性動作，並非故意拒
    絕稽查而逃逸，更何況港區聯外專用道路前方 300公尺有港
    區警察設置檢查哨，執勤員警可通知港區警察攔截等語。並
    聲明：原處分撤銷。
四、被告則以：
  ㈠按處罰條例第60條第1 項規定之處罰要件，非僅著重於「逃
    逸」之行為，尚需合致其前提要件即「經公務員制止違規行
    為，不聽制止」或「拒絕停車接受稽查」之要件，方得成立
    本條之處罰規定，考其立法理由，係為有效遏阻違規被稽查
    取締者，不聽從執法者之制止而加速逃逸之行為。經檢視採
    證影影片可見：影片時間07:35:34- 金福路方向車輛開始通
    行，新生路方向車輛為停等狀態( 可知新生路為紅燈時相)
    ，07:35:38- 原告車輛穿越新生路停止線後進入路口，員警
    以紅旗示意並連續鳴哨音示意駕駛停車受檢，原告與員警間
    無受視線阻擋之情事( 影片傳出引擎加速聲響) ，員警：99
    7-ETX 闖紅燈…影片結束。依前揭說明，足認原告駕車於面
    對路口交通號誌顯示為圓形紅燈時，在所有車輛均已喪失路
    權下仍通過停止線進入路口後直行，顯然並未依道路交通主
    管機關所設置之標線、標誌或號誌及道路交通安全規則相關
    規定行駛，其行為已符合交通部82年4 月22日交路( 82) 字
    第009811號函釋所稱「車輛面對紅燈時仍逕予穿越路口至銜
    接路段，含左轉、直行、迴轉及右轉( 依箭頭綠燈允許行駛
    者除外) 即視為闖紅燈之行為」之違規態樣。依前揭說明，
    足認原告所稱「以為是保全人員」，顯屬事後狡辯之詞。
  ㈡又員警既已依「內政部警政署交通違規稽查與輕微違規勸導
    作業注意事項」交通違規稽查第（二）項第7 款第5 目規定
    ，以鳴放警示器示意原告停車，然原告駕駛車輛當時即知員
    警正對其實施攔檢，因恐見罰故而刻意閃躲並加速離去，其
    主觀上確有拒絕接受稽查之故意，要屬明確；且其所為已造
    成交通勤務警察執行交通稽查任務之困難，使員警無法查明
    實際之駕駛人為何人，而於員警執行勤務當時，又無法苛求
    員警冒身體遭受撞擊危險，阻擋原告駕駛車輛離去。是原告
    於前揭時間、地點確有「駕車行經有燈光號誌管制之交岔路
    口闖紅燈」、「違反處罰條例之行為，拒絕停車接受稽查而
    逃逸」之違規事實，被告據以裁處，洵無不合等語，資為抗
    辯。
  ㈢並聲明：原告之訴駁回。
五、本院之判斷：
  ㈠原處分「駕車行經有燈光號誌管制之交岔路口闖紅燈」部分
    ：
  ⒈按「汽車駕駛人，行經有燈光號誌管制之交岔路口闖紅燈者
    ，處1,800 元以上5,400 元以下罰鍰」；「汽車駕駛人有下
    列各款所列條款之一者，除依原條款處罰鍰外，並予記點：
    3.有第43條、第53條或第53條之1 情形之一者，各記違規點
    數3 點」，處罰條例第53條第1 項、第63條第1 項第3 款分
    別定有明文。再按違反道路交通管理事件統一裁罰基準及處
    理細則（下稱處理細則）第1 條規定：「本細則依道路交通
    管理處罰條例第92條第4 項規定訂定之。」第2 條規定：「
    （第1 項）處理違反道路交通管理事件之程序及統一裁罰基
    準依本細則之規定辦理。（第2 項）前項統一裁罰基準，如
    附件違反道路交通管理事件統一裁罰基準表( 下稱裁罰基準
    表) 。」上開處理細則之規定，就其立法目的及功能，乃為
    防止處罰機關枉縱或偏頗，依處罰條例第92條第4 項所授權
    交通部會同內政部訂定處理細則及其附件裁罰基準表，用以
    維持裁罰之統一性與全國因違反道路交通管理事件受處罰民
    眾之公平，不因裁決人員不同，而生偏頗，寓有避免各監理
    機關於相同事件恣意為不同裁罰之功能，並非法所不許，於
    憲法上保障人民財產權之意旨並無牴觸（此並有司法院釋字
    第511 號解釋理由書意旨足資參照），並無違反法律保留原
    則。而依裁罰基準表的記載，機車駕駛人，行經有燈光號誌
    管制之交岔路口闖紅燈，期限內繳納或到案聽候裁決者，應
    處罰鍰1,800 元，並記違規點數3 點，核此規定，既係基於
    母法之授權而為訂定，且就處理細則附件所示裁罰基準表中
    有關處罰條例第53條第1 項規定之裁罰基準內容，並未牴觸
    母法，被告自得依此基準而為裁罰。
  ⒉本件如事實概要欄所述之原告「駕車行經有燈光號誌管制之
    交岔路口闖紅燈」之違規事實，有舉發通知單、原處分之裁
    決書、送達證書、高雄市政府警察局前鎮分局110 年5 月10
    日高市警前分交字第11071462900 號函暨檢附員警職務報告
    、110 年3 月2 日高市警前分交字第11070643300 號函暨檢
    附採證照片及光碟等在卷可稽( 本院卷第47至62頁) ，原告
    亦自承為圖貪快行駛，號誌燈尚未轉換就快速行駛等語，故
    上情洵堪認定屬實。被告依處罰條例第53條第2 項規定予以
    裁處，核無違誤之處。
  ㈡原處分「違反處罰條例之行為，拒絕停車接受稽查而逃逸」
    部分：
  1.按處罰條例第4 條第2 項規定：「駕駛人駕駛車輛、大眾捷
    運系統車輛或行人在道路上……，並服從執行交通勤務之警
    察或依法令執行指揮交通及交通稽查任務人員之指揮。」第
    7 條之2 第1 項第4 款、第4 項規定：「（第1 項）汽車駕
    駛人之行為有下列情形之一，當場不能或不宜攔截製單舉發
    者，得逕行舉發：……。四、不服指揮稽查而逃逸……。（
    第4 項）第1 項逕行舉發，應記明車輛牌照號碼、車型等可
    資辨明之資料，以汽車所有人為被通知人製單舉發。」第60
    條第1 項規定：「（第1 項）汽車駕駛人，駕駛汽車有違反
    本條例之行為，經交通勤務警察或依法令執行交通稽查任務
    人員制止時，不聽制止或拒絕停車接受稽查而逃逸者，除按
    各該條規定處罰外，處1 萬元以上3 萬元以下罰鍰，並吊扣
    其駕駛執照6 個月；汽車駕駛人於5 年內違反本項規定2 次
    以上者，處3 萬元罰鍰，並吊扣其駕駛執照1 年。」第2 項
    第1 款規定：「汽車駕駛人，駕駛汽車有下列情形之一，而
    本章各條無處罰之規定者，處900 元以上1,800 元以下罰鍰
    ：一、不服從交通勤務警察或依法令執行交通指揮、稽查任
    務人員之指揮或稽查。」觀諸第 60條第2 項第1 款於64年7
    月24日修訂時，即有針對不服從交通勤務警察指揮或稽查，
    得裁處罰鍰之規定，而同條第1 項於86年1 月22日修正增列
    記點規定時，立法理由係以：「對於不服執法人員之交通指
    揮或稽查者，依本條第2 項第1 款之規定處以較輕之罰鍰，
    係為建立交通執法者之權威性。惟少數違規被稽查取締者，
    不聽從執法者之制止而加速逃逸，顯然惡行較重，實有必要
    於追蹤取締或予逕行舉發後，按第63條規定予以記點爰增列
    第1 項，俾有效遏阻。」迨90年1 月17日修正為得裁處罰鍰
    之規定時，立法理由則說明：「一、為遏阻不聽制止或拒絕
    停車接受稽查而逃逸者，爰將原第1 項記點之規定修正為罰
    鍰。」由前開第60條規定立法沿革可知，汽車駕駛人如有違
    反處罰條例的違規行為，經交通勤務警察或交通稽查人員發
    覺而予以攔查時，本負有須依同條例第4 條第2 項規定服從
    其指揮的義務，否則交通勤務警察或交通稽查人員，並可依
    第7 條之2 第1 項第4 款規定，就該違規行為逕行舉發，且
    基於駕駛人違規後，若有經執法人員制止後不聽制止，或不
    服指揮稽查而加速逃逸者，為有效遏阻且此類情形惡性亦較
    重，並得分別適用該條例第60條第1 項、第2 項規定予以處
    罰，藉此建立交通執法之權威性。又違反行政法上義務之行
    為非出於故意或過失者，不予處罰，復為行政罰法第7 條第
    1 項所明定；是現代國家基於「有責任始有處罰」之原則，
    對於違反行政法上義務之處罰，應以行為人主觀上有可非難
    性及可歸責性為前提（行政罰法第7 條第1 項立法理由參照
    ) 。另依交通違規稽查與輕微違規勸導作業注意事項第肆點
    第一款第(二)項第4 目規定，交通違規稽查之攔停舉發時，
    應選擇不妨礙交通處所，並注意本身及當事人安全。
  2.依上開關於處罰條例第60條第1 項立法歷程可知，得適用此
    第1 項規定加以處罰者，除須前有違反本條例之行為外，進
    一步尚區分「不聽制止而逃逸」、「拒絕停車接受稽查而逃
    逸」二種情形，須具備其一，方有此規定之適用；而所謂「
    不聽制止而逃逸」者，當指實施違規行為中，不聽執法人員
    制止仍繼續違規並逃逸之情形，且執法人員有勸誡其應中止
    行為，即可認屬制止的態樣；另所謂「拒絕停車接受稽查而
    逃逸」者，則係指經稽查取締，卻「拒絕停車」接受稽查而
    逃逸，且行為人對於該違規行為主觀上皆必須具有可非難性
    及可歸責性自明。
  3.經查，本件採證影片勘驗內容略為：「檔案名稱2019_0809_
    073442_024：( 影片時間07：34：41) 金福路方向之機車停
    等紅燈。( 07：34：44) 新生路方向號誌（畫面右上）為綠
    燈直行箭頭且有機車通行中。( 07：34：57) 畫面右側可見
    新生路方向之車輛為停等狀態。( 07：34：59) 金福路方向
    之機車起駛。( 07：35：39) 原告車輛出現在畫面中央偏左
    （老婦人安全帽右邊），從新生路方向駛來並進入路口。員
    警隨即連續吹哨且右手持紅旗示意原告停車，此時原告與員
    警之間並無其他車輛。原告仍逕自駛離（可聽到原告車輛引
    擎聲）。( 07：35：42) 員警喊：997-ETX 闖紅燈。( 07：
    35：50) 原告車輛離開畫面。( 07：37：41) 影片結束。」
    ( 本院卷第78至79頁) 。依上開勘驗內容固可見員警朝原告
    方向吹哨並持紅旗示意原告停車，然原告當時甫自新生路內
    側車道移往外側車道而來，並沿新生路繼續往前通過員警前
    方，其並未有刻意繞過員警或其他閃避、迴轉等行為；再查
    諸原告所提員警當時站立位置之該路段照片，可見位於該路
    段之高雄國際物流中心確有該中心僱請之保全站立於門口，
    而原告違規闖紅燈之時間為108 年8 月9 日上午7 時35分許
    ，正值上班時間，則原告主張其誤以為是保全人員在管制車
    輛進出故不予理會乙節，並非顯無可採。員警當時雖併有吹
    哨及手持紅旗等情事，然依當時現場交通路況、車流量以及
    原告車速等情觀之，原告確有可能因為享有足夠之反應時間
    及適當空間致影響其當下之判斷，而無從立時辨識員警有指
    示其停車接受稽查之行為，自難期待原告得以善盡注意義務
    或預見其當下因違反處罰條例行為遭警攔停稽查之情。故原
    告就「違反處罰條例之行為，拒絕停車接受稽查而逃逸」部
    分，應欠缺可非難性及歸責性，原處分遽以裁罰，容有未洽
    。
六、綜上所述，被告以原告有「駕車行經有燈光號誌管制之交岔
    路口闖紅燈」之行為，而予以裁處，核無違誤，原告請求撤
    銷該處分，為無理由，應予駁回；惟被告另以原告有「違反
    處罰條例之行為，拒絕停車接受稽查而逃逸」之行為，則無
    法證明屬實，其認事用法尚有違誤，原告就此部分訴請撤銷
    ，為有理由，應予准許。
七、本件判決基礎已臻明確，兩造其餘之攻擊防禦方法及訴訟資
    料經本院斟酌後，核與判決不生影響，無一一論述之必要，
    併予敘明。
八、本件第一審裁判費為300 元，經本院酌量情形，命由原告負
    擔150 元，餘由被告負擔，爰併予確定如主文第3項所示。
據上論結，本件原告之訴為一部有理由，一部無理由，依行政訴
訟法第237 條之7 、第237 條之8 第1 項、第237 條之9 第1 項
、第236 條、第104 條，民事訴訟法第79條規定，判決如主文。
中    華    民    國  110     年    11    月    11    日
                  行政訴訟庭  法  官  謝琬萍
以上正本係照原本作成。
如不服本判決，應於判決送達後20日內，向本院提出上訴狀並表
明上訴理由（原判決所違背之法令及其具體內容或依訴訟資料可
認為原判決有違背法令之具體事實），其未載明上訴理由者，應
於提出上訴後 20 日內向本院補提理由書（上訴狀及上訴理由書
均須按他造人數附繕本，如未按期補提上訴理由書，則逕予駁回
上訴），並應繳納上訴裁判費新臺幣750元。
中    華    民    國   110    年    11    月    12    日
                              書記官  林麗文